臺灣嘉義地方法院民事判決
110年度簡字第52號
原      告  葉清煙  
            葉千雄  
共      同
訴訟代理人  張榮成律師
被      告  翁錦麗  

            葉晉瑋  

上列當事人間請求拆屋還地等事件，在民國110年11月23日言詞
辯論終結，本院判決如下：
    主      文
被告翁錦麗應該把坐落嘉義縣○○市○○段○○○段000000地號土地上
如嘉義縣水上地政事務所收件日期文號為民國110年6月1日上測
法字第23900號的土地複丈成果圖編號B所示地上物拆除，並且把
該部分土地返還給原告。
被告翁錦麗應該給付原告葉千雄、葉清煙各新臺幣420元、新臺
幣420元，以及都從民國110年6月5日起到清償日止，按照年息百
分之5計算的利息。
被告葉晉瑋應該把坐落嘉義縣○○市○○段○○○段0000000地號土地上
如嘉義縣水上地政事務所收件日期文號為民國110年6月1日上測
法字第23900號的土地複丈成果圖編號E所示地上物拆除，並且把
該部分土地返還給原告。
被告葉晉瑋應該給付原告葉千雄、葉清煙各新臺幣420元、新臺
幣420元，以及都從民國110年6月8日起到清償日止，按照年息百
分之5計算的利息。
原告其餘之訴駁回。
訴訟費用（撤回部分除外）由被告翁錦麗、葉晉瑋各負擔2分之1
。
本判決命被告給付部分，可以假執行；但是，被告如果各為原告
提供新臺幣48,000元為擔保，就命各該被告給付部分，可以免為
假執行。
原告其餘假執行聲請駁回。
    事實及理由
壹、程序方面：
一、經查原告起訴時原是以何諸成、謝金童、翁錦麗、蔡博源、
    陳春榮、張育瑄、郭家維、葉芳秀、蕭嘉典、李基福、馮郭
    和驕、葉晉瑋等12人為被告，後來因為謝金童、蔡博源、張
    育瑄、蕭嘉典、李基福、馮郭和驕、郭家維、陳春榮、何諸
    成、葉芳秀等人已經和原告達成和解，已經沒有繼續爭訟的
    必要，而分別在民國110年7月13日、7月15日、9月1日、11
    月12日及11月17日以書狀撤回對各該人等的起訴(本院卷第3
    01-303、313-315、387、439及447頁)。
二、次按「不變更訴訟標的，而補充或更正事實上或法律上之陳
    述者，非為訴之變更或追加」，同法第256條也有明文。原
    告在110年8月16日提出書狀更正聲明請求：被告翁錦麗應該
    把坐落嘉義縣○○市○○段○○○段000000地號土地(下稱本件1057
    -9地號土地)上如嘉義縣水上地政事務所收件日期文號為110
    年6月1日上測法字第23900號的土地複丈成果圖（下稱附圖
    ）編號B所示的地上物（面積1.25平方公尺)拆除，並且把該
    部分土地騰空返還給原告。被告翁錦麗應該給付原告葉千雄
    、葉清煙各新臺幣(下同)525元、525元，以及都從起訴狀繕
    本送達次日起到清償日止，按照年息百分之5計算的利息。
    被告葉晉瑋應該把坐落同小段1057-18地號土地(下稱本件10
    57-18地號土地)上如附圖編號E所示的地上物（面積1.25平
    方公尺）拆除，並且把該部分土地騰空返還給原告。被告葉
    晉瑋應該給付原告葉千雄、葉清煙各525元、525元、以及都
    從起訴狀繕本送達次日起到清償日止，按照年息百分之5計
    算的利息。原告如果獲有利判決，願意提供擔保請准宣告假
    執行等語。經審核原告前述行為只是依據鑑定結果（土地複
    丈成果）而為更正聲明，並沒有變更訴訟標的，並非訴之變
    更或追加。
三、被告葉晉瑋經合法通知，沒有在言詞辯論期日到場，本件也
    沒有民事訴訟法第386條各款所規定的情事。因此，本院依
    照原告的聲請，由他一造辯論而下判決。
貳、實體方面：
一、原告起訴主張：
  ㈠本件1057-9、1057-18地號土地都是原告共有，應有部分各2
    分之1；被告翁錦麗、葉晉瑋分別是門牌號碼嘉義縣○○市○○
    里○○路0段000巷00弄00號、31號房屋的所有權人，而各在前
    述房屋後方越界加建地上物，分別無權占用本件1057-9、10
    57-18地號土地如附圖編號B、E所示部分土地（面積都是1.2
    5平方公尺）。而查被告加建前述地上物多數是鐵皮構造，
    經原告調取建物測量成果圖，發覺建物標記前方有陽台，後
    方並沒有前述地上物的標記，顯然是另行在主建物外增建的
    違章建築，並且和主建物邊界的樑柱無關，拆除前述地上物
    並不影響主建物的結構安全或使用。因此依據民法第767條
    第1項前段、中段的規定，請求被告翁錦麗、葉晉瑋分別拆
    除如附圖編號B、E所示地上物，並且把各該部分土地返還給
    原告。
　㈡被告翁錦麗、葉晉瑋分別無權占有本件1057-9、1057-18地號
    土地如附圖編號B、E所示部分的土地，屬於無法律上原因而
    獲相當於租金的利益，致使原告受損害，原告自得請求被告
    返還從起訴狀繕本送達次日起回溯5年相當於租金的不當得
    利。經查：⑴前述土地坐落在嘉義縣北港路旁，周邊社區店
    面鄰立，附近有加油站、檳榔攤等商家，人聲鼎沸，市井繁
    榮，臨近店鋪的每月租金高昂，因此每年租金應該按照土地
    申報地價的年息百分之10計算，⑵本件1057-9、1057-18地號
    土地的申報地價都是每平方公尺1,680元，因此被告翁錦麗
    、葉晉瑋分別應該給付原告葉清煙、葉千雄各525元【計算
    式：1,680元/㎡×1.25㎡×10%×5年÷2＝525元】相當於租金的不
    當得利。因此，依據民法第179條規定，請求被告給付前述
    金額以及其法定遲延利息。
　㈢聲明：
　⒈被告翁錦麗應該把本件1057-9地號土地上如附圖編號B所示的
    地上物拆除，並且把該部分土地返還給原告。
　⒉被告翁錦麗應該給付原告葉千雄、葉清煙各525元、525元，
    以及都從起訴狀繕本送達次日起到清償日止，按照年息百分
    之5計算的利息。
　⒊被告葉晉瑋應該把本件1057-18地號土地上如附圖編號E所示
    的地上物拆除，並且把該部分土地返還給原告。
　⒋被告葉晉瑋應該給付原告葉千雄、葉清煙各525元、525元，
    以及都從起訴狀繕本送達次日起到清償日止，按照年息百分
    之5計算的利息。
　⒌原告願意提供擔保，請准許宣告假執行。
二、被告方面：
　㈠被告翁錦麗則以：⑴被告願意跟原告購買占用的土地，但是原
    告開價太高，根本沒有誠意和解；⑵被告原先沒有蓋前述地
    上物，是大家都蓋了，被告才會蓋的，如果占用到原告土地
    的話，請依法判決。⑶被告在那邊住了20幾年來，都相安無
    事，原告突然提告，不太合理；⑷原告請求不當得利，從起
    訴狀繕本送達次日起回溯5年計算，被告沒有意見等語作為
    抗辯。
　㈡被告葉晉瑋沒有在言詞辯論期日到場，也沒有提出書狀，作
    任何聲明或陳述。
三、得心證的理由：
  ㈠原告主張本件1057-9、1057-18地號土地都是原告共有，應有
    部分各2分之1；被告翁錦麗、葉晉瑋分別是門牌號碼嘉義縣
    ○○市○○里○○路0段000巷00弄00號、31號房屋的所有權人，並
    且各自在前述房屋後方加建地上物等事實，有土地登記第一
    類謄本以及建物登記第一類謄本（本院卷第69、87、245、2
    63、183、205頁）可以證明，被告也沒有爭執，應該可以相
    信是真實的。
　㈡被告翁錦麗雖然否認他加建的地上物占用本件1057-9地號土
    地，但是，被告翁錦麗所有前述地上物占用本件1057-9地號
    土地如附圖編號B所示部分土地（面積1.25平方公尺）等情
    ，已經本院囑託嘉義縣水上地政事務所鑑定，經該事務所測
    量製成土地複丈成果圖在卷（本院卷第363頁），被告翁錦
    麗也沒有主張、證明前述鑑定結果有違反鑑定、測量等法則
    的事實存在，則被告翁錦麗主張沒有占用前述土地，純粹是
    測量的問題等語，就不能採信。又被告葉晉瑋對於原告主張
    他加建的地上物占用1057-18地號土地如附圖編號E所示部分
    的土地的事實，並沒有提出爭執。是則，原告前述主張，應
    該可以採信。
　㈢關於拆屋還地請求部分：
　⒈按「所有人對於無權占有或侵奪其所有物者，得請求返還之
    。對於妨害其所有權者，得請求除去之。」，民法第767條
    第1項前段、中段有明文規定。又原告以無權占有為原因提
    起返還所有物的訴訟，被告如果抗辯自己不是無權占有時，
    應該就自己正當占有權源的存在負舉證責任。
　⒉被告翁錦麗雖然主張自己是在建商留下來的土地加建前述地
    上物等語，但是，被告翁錦麗並沒有進一步主張、證明建商
    對於前述土地有正當的占用權源，則被告翁錦麗前述抗辯縱
    然是真實的，也不能因此認定被告翁錦麗有正當的占用權源
    ，此外，被告翁錦麗也沒有再主張、證明自己有任何正當的
    占有權源，是則被告翁錦麗主張自己不是無權占有，就不能
    採信。至於被告葉晉瑋從一開始就沒有主張自己有占用的正
    當權源。是則原告主張被告翁錦麗、葉晉瑋為無權占有的事
    實，應該可以採信。
　⒊從而，原告依據前述規定，請求被告翁錦麗、葉晉瑋分別把
    本件1057-9、1057-18地號土地上如附圖編號B、E所示的地
    上物拆除，並且把各該部分土地返還給原告，為有理由，應
    該准許。
　㈣關於不當得利返還請求部分：
　⒈按「無法律上之原因而受利益，致他人受損害者，應返還其
    利益。」，民法第179條前段有明文規定。又無權占有他人
    土地，可能獲得相當於租金的利益，是社會通常的觀念。
　⒉被告翁錦麗、葉晉瑋分別占用如附圖編號B、E所示部分的土
    地，應該認定獲得相當於使用各該土地租金的利益，並且致
    使原告受有相同金額的損害。因此，原告依據民法第179條
    規定，請求除被告翁錦麗、葉晉瑋各給付（返還）從起訴狀
    繕本送達次日起回溯5年相當於租金的不當得利，有法律上
    依據。
  ⒊次按「城市地方房屋之租金，以不超過土地及其建築物申報
    價額年息百分之十為限。」、「第九十七條、第九十九條及
    第一０一條之規定，於租用基地建築房屋均準用之。」，土
    地法第97條第1項、第105條也有明文規定。又依照土地法施
    行法第25條規定，土地法第97條所謂土地及建築物的總價額
    ，土地價額依照法定地價。所謂法定地價，依照土地法第14
    8條規定，是指土地所有權人依土地法所申報的地價（申報
    地價）。原告請求被告返還相當於租金的不當得利的金額，
    應該受前述規定的限制。經查本件1057-9、1057-18地號土
    地坐落嘉義縣太保市北港路住宅區，多數供居住使用，商店
    很少等情，已經本院勘驗土地現場，製有勘驗筆錄可以證明
    （本院卷第311頁）。本院斟酌前述土地的坐落位置、繁榮
    程度及經濟用途等因素，認為本件應該以前述土地申報地價
    年息百分之8計算相當租金的不當得利金額為適當。原告的
    主張超過以申報地價年息百分之8計算部分，欠缺依據，不
    能准許。
  ⒋經查，本件1057-9、1057-18地號土地的申報地價分別為每平
    方公尺1,680元，有土地登記第一類謄本可以證明。準此計
    算，原告葉清煙、葉千雄各得請求被告翁錦麗、葉晉瑋給付
    前述5年間相當於租金的不當得利的金額是420元【計算式：
    1,680元/㎡×1.25㎡×0.08（年息）×5（年）÷2＝420元】。又被
    告翁錦麗、葉晉瑋分別在110年6月4日、110年6月7日收受本
    件起訴狀繕本，有送達證書可以證明（本院卷第279、297頁
    ）。是則原告葉清煙、葉千雄各請求⑴被告翁錦麗給付420元
    ，以及都從起訴狀繕本送達次日（110年6月5日）起到清償
    日為止，按照年息百分之5計算的利息；⑵被告葉晉瑋給付42
    0元，以及都從起訴狀繕本送達次日（110年6月8日）起到清
    償日為止，按照年息百分之5計算的利息等部分，為有理由
    ，應該准許；超過前述應該准許範圍的請求，欠缺依據，應
    該駁回。
 ㈤本件命被告給付部分，是就民事訴訟法第427條第1項訴訟適用
    簡易程序所為被告敗訴的判決，依照同法第389條第1項第3
    款規定，應該依職權宣告假執行。就此部分，本院另依照同
    法第392條第2項規定，依職權酌定相當的擔保金額，宣告被
    告如果各為原告提供該擔保，也可以免為假執行。原告其餘
    請求既然被駁回，則就該部分請求所為假執行的聲明，就欠
    缺依據，應該一併駁回。
四、兩造雖然各自得到一部勝訴、一部敗訴的判決，但是原告敗
    訴部分是關於不當得利返還請求部分，屬於民事訴訟法第77
    條之2第2項規定的附帶請求而沒有計入訴訟標的價額。本院
    認為本件訴訟費用（撤回部分除外），應該依照民事訴訟法
    第79條、第85條第1項規定，命由敗訴的被告各負擔2分之1
    。
中　　華　　民　　國　　110 　年　　12　　月　　7 　　日
                  民事第一庭法　官　林望民   
以上正本係照原本作成。
如對本判決上訴須於判決送達後20日內向本院提出上訴狀。 
如委任律師提起上訴者，應一併繳納上訴審裁判費。 
中　　華　　民　　國　　110 　年　　12　　月　　7 　　日
                            書記官　林秀惠